【裁判字號】    89,交聲,20
【裁判日期】    900116
【裁判案由】    道路交通管理處罰條例聲明異議
【裁判全文】
臺灣花蓮地方法院交通事件裁定                    八十九年度交聲字第二○號
    受處分人即
    異  議  人  甲○○
右受處分人即異議人因不服違反道路交通管理處罰條例案件，對於交通部公路局台北
區監理所花蓮監理站違反道路交通管理事件裁決書八十九年十月十八日所為之花監五
字第裁四四─ＡＢＵ二九三二五八及四四─ＡＢＵ二九三二五九號之處分，聲明異議
，本院裁定如左：
    主  文
原處分關於舉發甲○○無照駕駛，處罰鍰新台幣壹萬貳仟元部分撤銷。
右開撤銷部分，甲○○駕駛執照遺失不報請公路主管機關補發，處罰鍰新台幣陸佰元
。
其於異議駁回。
    理  由
一、按交通法庭認為聲明異議有理由或聲明異議雖無理由而原處分不當或違法者，應
    以裁定將原處分經聲明異議部分撤銷，並自為裁定，道路交通案件處理辦法第二
    十條前段定有明文。再按汽車所有人，行車執照有效期屆滿，不依規定換領而行
    駛者，處新台幣（下同）九百元以上一千八百元以下罰鍰；汽車照後鏡不全者，
    處九百元以上一千八百元以下罰鍰，道路交通管理處罰條例第十五條第一項第五
    款、第十六條第一項第二款分別定有明文。
二、異議意旨略以：異議人於八十九年七月二十二日十四時三十一分許，駕駛車號Ｊ
    ＥＷ─七五八號重型機車，至臺北市○○○路與興隆路口，因機車照後鏡未裝而
    遭警攔查，經警員請異議人出示駕駛執照及行車執照，因異議人無法提出駕駛執
    照，且所出示之行車執照已經逾期，警員乃在舉發違反道路交通管理事件通知單
    （下稱違規通知單）上記載「無照駕駛」後請異議人簽名，但異議人領有重型機
    車之駕駛執照，因已遺失而未申請補發，並非無照駕駛，異議人遂拒絕簽名，警
    員即未將上開違規通知單交給異議人，且異議人當場只知警員開立「無照駕駛」
    之違規通知單，不知尚有「照後鏡未裝」及「行照逾期」之違規通知單，致未能
    依限期繳納罰鍰，而須以罰鍰之最高額課處，實難讓人心服云云。
三、經查：
  (一)本件異議人即受處分人甲○○，於八十九年七月二十二日十四時三十一分許，駕
    駛車號ＪＥＷ─七五八號重型機車，至臺北市○○○路與興隆路口，因機車照後
    鏡未裝而遭警攔查，經警員請異議人出示駕駛執照及行車執照，因異議人無法提
    出駕駛執照，且所出示之行車執照已經逾期，而為警開單處罰，因警員開立「無
    照駕駛」之違規通知單，異議人表示其有駕照僅是遺失未申請補發，而當場表示
    不服拒絕簽名及收受違規通知單等情，為異議人自承在卷可參，並經警員葉世鴻
    到庭證述詳細，復有舉發違反道路交通管理事件通知單二紙及裁決書二份可憑。
    可見異議人確有「未裝後照鏡」「行車執照逾期」等違規事實，且亦為異議人所
    明知。是以本院所應審酌者係：(1)異議人是否無照駕駛？(2)警員因異議人拒絕簽
    名而未將違規通知單交給異議人，是否合法？(3)異議人因未收受違規通知單，致
    未能於期限內以罰鍰之最低額繳納結案，而須以罰鍰最高額論科，是否合法？茲
    予詳論如下。
  (二)查異議人確領有重型機車駕駛執照，有效日期至七十七年八月十六日止，未再換
    發有效駕駛執照使用等情，有交通部公路局臺北區監理所花蓮監理站（下稱花蓮
    監理站）八十九年十二月六日北監花字第八九一四六九七號函在卷可參（本院卷
    三四頁），可見異議人並非無照駕駛，是此部分警員以異議人「無照駕駛」為由
    開單告發，且經花蓮監理站依道路交通管理處罰條例第二十一條第一項第一款「
    未領有駕駛執照駕車」規定處罰鍰一萬二千元，顯屬不當，異議人聲明不服，自
    有理由，本院依前開規定，爰將原處分關於舉發甲○○無照駕駛，處罰鍰新台幣
    壹萬貳仟元部分撤銷，如主文第一項所示。再依異議人所述其駕駛執照業已遺失
    未再申請補發（本院卷二九頁筆錄參照），則異議人駕駛機車因駕駛執照遺失未
    申請補發，依道路交通管理處罰條例第二十五條第二款規定，本院認應處異議人
    罰鍰六百元，如主文第二項所示。
  (三)按對於違反道路交通管理事件之行為，應按其違反條款規定之處罰對象，填製舉
    發違反道路交通管理事件通知單，並於被通知人欄予以勾記，其通知聯依下列規
    定辦理：一、當場舉發者，被查獲之行為人為受處分人時，駕駛人姓名欄，應註
    記其姓名後，交付該行為人簽名或蓋章收受之，拒絕簽章者，並記明其事由，視
    為已收受，此有違反道路交通管理事件統一裁罰標準及處理細則第十一條第一項
    第一款中段規定可參，另按道路交通管理處罰條例所定罰鍰之處罰，行為人接獲
    違反道路交通管理事件通知單後，應於十五日內，到達指定處所聽候裁決，但行
    為人認為舉發之事實與違規情形相符者，得不經裁決，逕依各該條款罰鍰最低額
    ，自動向指定之處所繳納結案，該條例第九條第一項定有明文。本件異議人甲○
    ○於前開時地因機車未裝後照鏡遭警攔查，經警員葉世鴻告知其未裝後照鏡係屬
    違規，且其所出示之行車執照逾期，亦違反規定等情，已如前述，可見異議人對
    此二項違規情節應知之甚明，其辯稱不知警員有就此二部分之違規事由開單告發
    云云，應無理由。再者，異議人因警員開單告發其「無照駕駛」認為不服而拒絕
    簽名，警員葉世鴻亦已將其拒簽之事由記載在違規通知單上（有違規通知單二份
    在卷可參），則依據前述說明，警員葉世鴻所開立之違規通知單二份均應視為異
    議人已經收受，而上開違規通知單既視為異議人已經收受，異議人本得自行依上
    開規定於規定期限內以繳納罰鍰最低額結案，異議人不能於事後再以其未收到違
    規通知單，作為其未在期限內繳納罰鍰最低額之理由。
  (四)再按為加強道路交通管理，維護交通秩序，確保道路交通安全，道路交通管理處
    罰條例對違反該條例之行為定有各項行政罰。同條例第九條第一項規定應受罰鍰
    處罰之行為人接獲違反道路交通管理事件通知單後，得於十五日內逕依各該條款
    罰鍰最低額，自動繳納結案。依同條例第九十二條授權訂定之違反道路交通管理
    事件統一裁罰標準及處理細則第四十一條第一項及第四十八條第一項僅係就上開
    意旨為具體細節之規定，並未逾越母法之授權，與法律保留原則亦無違背，就此
    部分與本院釋字第四二三號解釋所涉聲請事件尚屬有間。至上開細則第四十一條
    第二項規定，行為人逾指定應到案日期後到案，另同細則第四十四條第一項規定
    ，違反道路交通管理事件行為人未依規定自動繳納罰鍰，或未依規定到案聽候裁
    決者，處罰機關即一律依標準表規定之金額處以罰鍰，此屬法律授權主管機關就
    裁罰事宜所訂定之裁量基準，其罰鍰之額度並未逾越法律明定得裁罰之上限，且
    寓有避免各行政機關於相同事件恣意為不同裁罰之功能，亦非法所不許。上開細
    則，於憲法保障人民財產權之意旨並無牴觸，此經大法官會議於八十九年七月二
    十七日以釋字第五一一號解釋在案，本件異議人既未於期限內自動到案以求減輕
    處罰，經花蓮監理站裁決就異議人「行車執照有效期間屆滿不依規定換領而行駛
    」部分處罰鍰一千八百元，就「未裝後照鏡」部分處罰鍰一千八百元，均符合法
    律規定，是此部分異議為無理由，應予駁回如主文第三項所示。
四、據上論斷，應依道路交通案件處理辦法第十九條、二十條裁定如主文。
中        華        民        國      九十    年    一    月    十六    日
                                      臺灣花蓮地方法院交通法庭
                                          法    官  楊  碧  惠
右正本證明與原本無異。
如對本裁定不服，應於送達後五日內，向本院提出抗告狀。（應抄附繕本）
                                          法院書記官
中        華        民        國      九十    年    一    月    十八    日


司法院資訊處製作；財團法人民間司法改革基金會備份。
